【裁判字號】    98,訴,2314
【裁判日期】    990119
【裁判案由】    拆屋還地
【裁判全文】
臺灣臺中地方法院民事判決  98年度訴字第2314號
原      告  甲○○
訴訟代理人  劉憲璋律師
複代理人    賴書貞律師
被      告  戊○○
            丙○○
兼上一人
訴訟代理人  乙○○
被      告  丁○○
上列當事人間拆屋還地事件，本院於民國99年1月5日言詞辯論終
結，判決如下：
    主    文
被告乙○○、丙○○、戊○○應將坐落於台中縣大里市○○段14
地號土地上如台中縣大里地政事務所土地複丈成果圖（如附圖）
所示編號A部分加強磚造房屋（面積30.42平方公尺）、編號A1部
分鐵架造涼棚（面積4.04平方公尺）及編號A2部分鐵架造涼棚（
面積1.80平方公尺）拆除，並將該部分土地返還原告及其他土地
共有人全體。
被告丁○○應將坐落於台中縣大里市○○段14地號土地上如附圖
所示編號B部分鐵架造房屋（面積4.31平方公尺）拆除，並將該
部分土地返還原告及其他土地共有人全體。
訴訟費用由被告乙○○、丙○○、戊○○負擔百分之八十九，餘
由被告丁○○負擔。
本判決第一項原告勝訴部分，於原告以新台幣貳拾壹萬仟玖佰
拾肆元供擔保後，得假執行；但被告乙○○、丙○○、戊○○
如以新台幣新台幣陸拾肆萬壹仟捌佰零貳元為原告預供擔保，得
免為假執行。
本判決第二項原告勝訴部分，得假執行。
    事實及理由
一、原告主張略以：
  (一)訴之聲明：(1)被告乙○○、丙○○、戊○○應將坐落於台中
    縣大里市○○段14地號土地（下稱系爭土地）上如附圖所示
    編號A部分加強磚造房屋（面積30.42平方公尺）、編號A1部
    分鐵架造涼棚（面積4.0 4平方公尺）及編號A2部分鐵架造
    涼棚（面積1.80平方公尺）拆除，並將該部分土地返還原告
    及其他土地共有人。(2)被告丁○○應將坐落於系爭土地如附
    圖所示編號B部分鐵架造房屋（面積4.31平方公尺）拆除，
    並將該部分土地返還原告及其他土地共有人。(3)願供擔保請
    准宣告假執行。
  (二)陳述：
    (1)系爭土地為原告與訴外人林資山所共有，被告乙○○、丙○○、戊○○所居住之一樓水泥造平房，未經原告及土地
      共有人林資山同意，占有系爭土地上如附圖所示編號A、
      A1、A2部分。又被告丁○○所興建之鐵皮建物，亦未經原
      告及共有人林資山同意，占有系爭土地如附圖所示編號B
      部分。經原告請求拆屋還地，被告均置之不理。
    (2)按所有人對於無權占有或侵奪其所有物者，得請求返還之
      。對於妨害其所有權者，得請求除去之，民法第767條第1
      項定有明文。本件被告並無任何使用權源，擅自占有系爭
      土地搭建地上物使用，原告自得依據上開民法規定，請求
      被告將系爭土地之地上物拆除，並將土地返還原告及另一
      土地共有人林資山。
    (3)因原告及共有人之土地擬參加土地重劃，系爭土地對於原
      告及共有人將來分配之位置及分配之面積，影響甚大，且
      該區域土地已重劃在即，故原告請求拆屋還地係合法權利
      之行使，並無權利濫用情形。
二、被告乙○○、丙○○、戊○○答辯略以：
  (一)答辯聲明：(1)駁回原告之訴及假執行之聲請。(2)如受不利判
    決，請准供擔保免為假執行。
  (二)陳述：我們是原地重建，系爭土地旁之同段44-4地號土地是
    我們三兄弟共有，我們是按照原來舊的地籍圖於921地震前
    一年重蓋的。當時蓋的時候都不知道有占用系爭土地，並沒
    有申請使用執照。
三、被告丁○○方面：同意原告之請求，但不同意參加土地重劃
    。
四、兩造經法官試行整理並簡化爭點，結果如下：
  (一)兩造不爭執事項：
    (1)系爭土地為原告與訴外人林資山所共有，同段44地號土地
      為被告丁○○所有，同段44-4地號土地則為被告乙○○、
      被告丙○○、被告戊○○所共有。
    (2)如附圖所示A、A1、A2部分未辦第一次所有權登記建物為
      被告乙○○、丙○○、戊○○之父所興建，並由被告乙○○、丙○○、戊○○共同繼承取得，現由被告乙○○、丙○○、戊○○占有使用。
    (3)如附圖所示B部分未辦第一次所有權登記建物為被告丁○○所興建，現由其占有使用。
  (二)本件爭執事項在於：
    (1)原告依據民法第767條第1項規定，請求被告乙○○、丙○○、戊○○應將系爭土地上如附圖所示A、A1、A2部分未
      辦第一次所有權登記建物拆除，並將該部分土地返還原告
      及共有人全體，是否有理由？
    (2)原告依據民法第767條第1項規定，請求被告丁○○應將系
      爭土地上如附圖所示B部分未辦第一次所有權登記建物拆
      除，並將該部分土地返還原告及共有人全體，是否有理由
      ？
五、查系爭土地為原告與訴外人林資山所共有，如附圖所示A、
    A1、A2部分未辦第一次所有權登記建物為被告乙○○、丙○○、戊○○之父所興建，並由被告乙○○、丙○○、戊○○
    共同繼承取得，現由被告乙○○、丙○○、戊○○占有使用
    ，如附圖所示B部分未辦第一次所有權登記建物為被告丁○○所興建，現由被告丁○○占有使用等情，為兩造所不爭執
    ，且有土地登記謄本1份附卷為證，並經本院會同兩造勘驗
    現場，製有勘驗筆錄在卷可佐，及經本院囑託台中縣大里地
    政事務所派員測量，製有複丈成果圖附卷可稽。
六、按所有人對於無權占有或侵奪其所有物者，得請求返還之；
    對於妨害其所有權者，得請求除去之，有妨害之虞者，得請
    求防止之。各共有人對於第三人，得就共有物之全部為本於
    所有權之請求。但回復共有物之請求，僅得為共有人全體之
    利益為之。民法第767條第1項及第821條分別定有明文。查
    被告乙○○、丙○○、戊○○未經原告及其他共有人之同意
    ，且未能舉證證明具有合法占有權源，而占用系爭土地如附
    圖A、A1、A2部分所示部分，並在其上建築房屋及其他地上
    物，則原告依民法第767條及821條之規定，請求被告拆屋還
    地，自屬有據。被告乙○○、丙○○、戊○○雖辯稱：系爭
    土地旁之同段44-4地號土地係其三人共有，其三人是按照舊
    的地籍圖於921地震前一年重蓋的，當時不知道有占用系爭
    土地，並沒有申請使用執照云云。然查，被告乙○○、丙○○、戊○○當時既係依據重測前之舊地籍圖興建房屋，且未
    向建築管理機關申請建築執照及使用執照，即無法確知是否
    占用系爭土地，惟無論其三人占用系爭土地究係善意或惡意
    ，均不影響其三人無權占用之事實，是其三人前開辯解，自
    非可取。又原告係因擬以系爭土地參加市地重劃，乃提起本
    件拆屋還地訴訟，屬其合法權利之行使，自非屬權利濫用。
七、次按當事人於言詞辯論時為訴訟標的之認諾者，應本於其認
    諾為該當事人敗訴之判決，民事訴訟法第384條規定甚明。
    查本件被告丁○○對於原告之請求，當庭表示同意，自應本
    於其認諾為被告丁○○敗訴之判決。
八、綜上所述，原告依據民法物上請求權之法律關係，請求被告
    乙○○、丙○○、戊○○應將系爭土地上如附圖所示編號A
    部分加強磚造房屋（面積30.42平方公尺）、編號A1部分鐵
    架造涼棚（面積4.04平方公尺）、編號A2部分鐵架造涼棚（
    面積1.80平方公尺）拆除，並將該部分土地返還原告及其他
    土地共有人全體，及請求被告丁○○應將系爭土地上如附圖
    所示編號B部分鐵架造房屋（面積4.31平方公尺）拆除，並
    將該部分土地返還原告及其他土地共有人全體，均為有理由
    ，應予准許。
九、原告及被告乙○○、丙○○、戊○○均陳明願供擔保聲請宣
    告假執行或免為假執行，經核均與規定相符，爰分別酌定相
    當之擔保金額予以宣告。至被告丁○○部分，係本於其認諾
    所為之判決，爰依民事訴訟法第389條第1項第1款規定，依
    職權宣告假執行。
十、因本案事證已臻明確，兩造其餘攻擊防禦方法及舉證，於判
    決結果不生影響毋庸逐一論列，附此敘明。
十一、據上論結，本件原告之訴為有理由，依民事訴訟法第78條
    、第85條第1項前段、第389條第1項第1款、第390條第2項、
    第392條第2項，判決如主文。
中    華    民    國    99    年    1    月    19     日
                  民事第四庭    法  官  陳文燦
正本係照原本作成。
如對本判決上訴，須於判決送達後20日內向本院提出上訴狀。
中    華    民    國    99    年    1    月    19     日
                                書記官  林玉門

司法院資訊處製作；財團法人民間司法改革基金會備份。
